【裁判字號】    95,重上更(三),25
【裁判日期】    950606
【裁判案由】    殺人未遂等
【裁判全文】
臺灣高等法院刑事判決            95年度重上更(三)字第25號
上  訴  人  台灣台北地方法院檢察署檢察官
上  訴  人
即  被  告  丙○○
選任辯護人  廖婉君律師
上列上訴人因被告殺人未遂等案件，不服臺灣臺北地方法院92年
度訴字第2159號，中華民國93年5月5日第一審判決（起訴案號：
臺灣臺北地方法院檢察署92年度偵字第22801號）提起上訴，經
本院判決後，最高法院第三次發回更審，本院判決如下：
    主  文
原判決撤銷。
丙○○殺人未遂，累犯，處有期徒刑拾參年。
    事  實
一、丙○○前於民國88年間，因轉讓第二級毒品、持有毒品等案
    件，經台灣台北地方法院（下稱台北地院）分別判處有期徒
    刑7月、3月確定；於89年間，復因違反毒品危害防制條例案
    件，經台北地院判處有期徒刑4月確定；上開各罪合併定應
    執行刑為有期徒刑1年；丙○○復於90年間，因違反毒品危
    害防制條例案件，經台北地院判處有期徒刑8月確定，與上
    開案件接續執行，於91年10月15日執行完畢。
二、丙○○與丁○○為男女朋友關係，自92年7月間起，同居於
    台北縣新店市○○路81巷6號1樓及地下室，丙○○平日幫丁○○販賣衣物，丁○○並將販賣衣物貨品等易燃物品置放於
    上址。同年10月25日上午，丁○○和員工乙○○本欲與丙○○一同外出設攤賣衣，因丙○○太晚出門，致無攤位空間，
    丙○○因此與丁○○發生口角，丁○○即與乙○○駕車經國
    道三號高速公路返回居住處，丙○○則騎機車自後追上高速
    公路，遭員警舉發交通違規。丙○○返回居處與丁○○繼續
    爭吵後，負氣離去，嗣又因收到丁○○傳送簡訊表示將其私
    人物品搬到陽台，更為生氣，遂思放火洩憤，乃前往台北縣
    新店市○○路五金行購買塑膠桶2只，再持桶至新店市安和
    加油站購買九五無鉛汽油新台幣（下同）3百多元（約10餘
    公升），分裝於該2只塑膠桶，於同日下午4時10分許，持該
    2 桶汽油返回上址，見丁○○、乙○○、黃嘉良、黃文政（
    起訴書誤為黃文鎮）、孫婉茹（即起訴書所稱「小盧」）均
    在地下室，黃嘉良、黃文政、孫婉茹並在地下室北側中間之
    房間（即丙○○放置衣物家具、居住之房間）聊天，丙○○
    見狀，氣憤難耐，乃基於放火燒燬現供人使用住宅之故意，
    將汽油潑灑在該房間地面、家具、衣物及客廳（即地下室中
    央堆放衣物處）等處，丁○○見狀乃質問丙○○，丙○○揚
    言要同歸於盡，丁○○即要求其餘在場之人離開，乙○○及
    黃嘉良乃退至靠樓梯處，黃文政及孫婉茹則在丙○○潑灑汽
    油之際先行進入浴廁，丙○○與丁○○站在房間門外繼續爭
    吵，丙○○主觀上得預見該處為現供人使用之住宅，堆放之
    大量衣物屬易燃物品，復係地下室通風不良之室內，已遭潑
    灑易燃之汽油，逃生不易，若放火燃燒，因火燒迅速，除會
    燒燬該住宅外，有致丁○○死亡之可能，竟仍基於縱發生丁○○死亡結果，亦不違背其本意之殺人故意，先持打火機點
    火，因打火機未點著，復隨手拾起報紙以打火機將報紙點燃
    ，不顧丁○○之阻止將燃火之報紙拋出而放火，火勢瞬間即
    迅速沿潑灑之汽油向北側中間房間內（即丙○○居住之房間
    ）燃燒，丁○○身體亦因此起火燃燒，丙○○則逕自迅速衝
    往樓梯口，並超越原已退往樓梯處之乙○○、黃嘉良之前，
    搶先逃離地下室，丁○○身體起火燃燒後，奮力衝往浴廁間
    ，經斯時在浴廁內之孫婉茹協助噴水滅火，孫婉茹、黃文政
    、丁○○隨即相繼逃離地下室，而該火勢造成上址地下室北
    側中央房間、客廳即地下室中央受燒嚴重、西側房間入門附
    近、東側中央房間入門附近受燒較嚴重、西北側房間入門處
    所輕微受燒、1樓東北側房間受熱部分衣物表面熔化，其餘
    處所則受煙燻等結果，幸消防人員據報後迅速前往搶救，該
    住宅之重要部分始未被燒燬，而未達喪失效用之損壞程度，
    未生燒燬該住宅之結果。丁○○則受有全身體表面積70％之
    2度至3度燒傷併吸入性嗆傷，其中40％為2度燒傷位於臉、
    前胸、腹、兩側上臂、兩側臀部及兩側大腿，30％為3度燒
    傷位於兩側小腿、兩側前臂及手部，同日送入新光吳火獅紀
    念醫院（下稱新光醫院）加護病房急救，當日晚上8時30 分
    許新光醫院發出病危通知，經歷10餘次手術，始倖免於死亡
    ，然因燒傷致有多處關節硬化及疤痕攣縮現象，持續住院醫
    療後，並接受復健治療。
三、案經被害人丁○○告訴，暨台北縣政府警察局新店分局報請
    台灣台北地方法院檢察署檢察官偵查起訴。
    理  由
一、上訴人即被告丙○○雖坦承與被害人丁○○為男女朋友，租
    屋同居於上址，平日幫忙被害人販賣衣物，案發當日與被害
    人因擺攤不成致生口角，於尾追被害人上高速公路，因而遭
    警攔停舉發違規，復因收到被害人以手機傳訊表示將其個人
    物品搬到陽台，前往台北縣新店市○○路之五金行購買塑膠
    桶2只，再持塑膠桶至台北縣新店市安和加油站購買九五無
    鉛汽油3百多元，並於同日下午4時10分許持2桶汽油返回居
    處，並在地下室潑灑汽油恐嚇被害人等情，惟辯稱：僅潑灑
    汽油，但沒有點火，被害人曾持打火機點火但未點著，之後
    打火機掉在地上，其與被害人拉扯，火就燃起云云。
二、經查：
１、本案起火之台北縣新店市○○路81巷6號地下1樓，經台北縣
    政府消防局人員現場調查結果，認為勘查起火處所附近，並
    未尋獲電器用品或電源配線經過，故因電氣因素引燃之可能
    性較低；經挖掘、勘查起火處所未獲有可能遺留火源之殘留
    物或盛裝容，因遺留火種（煙蒂．．．）引燃之可能性較低
    ；經挖掘、勘查起火處所有嚴重燒失、碳化情形，顯有縱火
    加速劑急速燃燒現象，經挖掘起火處碳化物進行化驗，其化
    驗結果：檢出含有石油系可燃性液體，依ASTM –E1387分類
    係屬汽油類，且在該址東側房間入門處所亦掘獲有縱火加速
    劑，研判本案起原因係人為（縱火）因素引燃，有該局92年
    11月4日北消調字第0920038001號函檢送火災原因調查報告
    書（內含火災現場勘查紀錄及原因判斷、火災現場勘查人員
    紀錄、火災出動觀察紀錄、火警處理報告表、台北縣政府消
    防局火災證物鑑定報告、火災現場平面及物品配置圖、火災
    現場照相資料）附卷可考（偵卷第47頁至第75 頁）。是依
    據上開台北縣政府消防局火災原因調查報告書，本案係因人
    為因素引燃。
２、在被告居處附近巷口監錄影系統攝得1名男子，於92年10月
    25日16時10分許，手持2個白桶子，有照片乙幀附卷可稽（
    偵卷第41頁）。被告坦承該相片內之人係其本人，被害人亦
    指認照片，證稱提汽油桶之人是被告（原審卷第152頁）。
    被告並供稱：當天已與被害人爭吵，復接獲被害人之簡訊表
    示「屬於你的東西我已經幫你搬到陽台，你可以把他搬走」
    ，更為生氣，即坐計程車到加油站買汽油，一桶是8公升，
    買3 百多元等語（偵卷第8頁、第162頁、原審卷第48頁、93
    年度上訴字第1386號卷─下稱上訴卷，第61頁、93年度上更
    ( 一)字第674號卷─下稱更一卷，第98頁），復供稱：其進
    入地下室看到很多人，「阿政」（即黃文政）、「小如」（
    即孫婉茹）使用其床鋪，乙○○、黃嘉良在房間外面，其便
    將「阿政」、「小如」趕走，站在房間門口與被害人爭執，
    因生氣在房間門口處潑了1桶汽油等語（偵卷第163頁、上訴
    卷第48頁、第49頁、第60頁、第117頁、第145頁、94年度上
    更(二)字第205號卷─下稱更二卷，卷 (二)第79頁）。證人
    乙○○證稱：案發當天被告下樓潑灑汽油等語（原審卷第77
    頁）；證人孫婉茹證稱：被告下樓後約1、2分鐘即倒汽油，
    倒了1桶汽油等語（原審卷第186頁背面）；證人黃嘉良證稱
    ：當天被告拿汽油隨便亂潑等語（原審卷第89頁）；證人黃
    文政證稱：看到被告提2桶汽油潑灑等語（更一卷第170 頁
    、第171頁），可知被告曾購買汽油，並在案發現場潑灑汽
    油。
３、證人乙○○證稱：當天被告從1樓樓梯下來，即先從火災現
    場平面圖標示「火」之房間開始潑灑汽油，並沿著牆邊一直
    倒汽油，潑了一桶汽油，另一桶汽油放在被告之腳邊，之後
    被告與被害人吵架，被告有說要同歸於盡，之後看到被告拿
    打火機點火打不著，就拿報紙，並看到被告將著火的報紙往
    灑過汽油之地方拋去，被告即往1樓之方向跑，其則被氣爆
    彈至樓梯口，其慢慢往上爬時，被告將其撞倒並越過其往1
    樓跑，著火時其目擊過程視線並未被黃嘉良或衣服阻隔，當
    時係被害人父親葉富榮帶其至警局報案，葉富榮並未對其恐
    嚇等語（原審卷第77頁至第80頁、第82頁、第85頁、第86頁
    、本院更三審95年5月23日審判筆錄），並於原審當庭繪製
    現場圖附卷為憑（原審卷第105頁）。又證人黃嘉良證稱：
    當天其在火災現場平面圖標示「火」之房間與「小如」（即
    孫婉茹）、黃文政聊天，被告即從該房間潑灑汽油，之後又
    到房間外面潑灑汽油，其等即離開房間，被告與被害人在標
    示「火」之房間門口吵架，被告第一次用打火機點燃報紙但
    沒點燃，打火機及報紙均是被告拿出來，其看到被告時，被
    告已將打火機拿在手上，之後被告與被害人又吵架，被告第
    二次以報紙點燃報紙，往被害人站的地方丟，之後「轟」的
    一聲，其手被燒到，人無力地趴在地上，當時其不知聽何人
    說快跑，其快跑到樓梯時，被告撲過來將其壓住後先往上跑
    等語（原審卷第89頁、第91頁、第92頁、第95頁、第98頁）
    。互核證人乙○○、黃嘉良所述，看見被告潑灑汽油之地點
    、與被害人爭執之地點及被告將著火之報紙拋出之後即起火
    ，互核相符。再者，被告供稱：與證人乙○○不熟，無仇恨
    ，與證人黃嘉良無糾紛等語（偵卷第10頁、第174頁、上訴
    卷第48頁），被害人亦證稱：被告與乙○○、黃嘉良不熟，
    被告與黃嘉良於案發當天係第一次見面等語（原審卷第148
    頁），而證人乙○○供稱：其雙腳燒傷，但不對被告提告訴
    等語（偵卷第114頁）；證人黃嘉良供稱：其手部、頸部灼
    傷，不對被告提告訴等語（偵卷第174頁），顯見證人乙○○、黃嘉良與被告素無怨隙，對被告亦未提出傷害告訴，與
    被告無任何訴訟上利害關係，其等證言當無誣陷被告之必要
    ，是其等之上開證言自堪採信。證人黃嘉良嗣於本院更二審
    雖改證稱：其係猜測何人點火，當時其看不清楚係何人點火
    云云（更二卷 (一)第175頁），惟證人黃嘉良該次仍證稱：
    被告潑灑1桶汽油，是從房間灑出來等語（更二卷 (一)第
    175頁），均與其之前證言相合，而證人黃嘉良之前之證詞
    與證人乙○○及後述被害人之證述相合，顯見證人黃嘉良嗣
    後於本院更二審翻異證詞，係迴護被告之詞，不足採信。
４、被害人證稱：當天要去做生意，因被告遲到而發生爭吵。下
    午其在房間吃飯時，被告提2桶汽油下樓潑灑汽油，表示要
    同歸於盡，現場除其與被告之外，尚有4位朋友，其叫其他
    人先走，但其他4人中有2人原本就受傷，就往洗手間去，另
    2人則站在通往樓上之出口處觀看，當時其很生氣，在房間
    門口客廳處，質問被告在做什麼，並稱「你不敢點火我來點
    」，但因房子、衣服均是其所有物，都是錢，其並未那樣做
    ，只是說氣話，其以打火機作勢比一下未點著，即將打火機
    丟在地上，未再做點火之動作，被告即去拿報紙，其即與被
    告拉扯，阻止被告點火，當時其手上並無打火機，被告手上
    有打火機，在雙方拉扯中，突然轟一聲，其立即全身著火，
    立刻跑到浴廁間沖水，當時浴廁間內有2人等語（原審卷第
    144頁、第145頁、第147頁、第148頁、第149頁、第151頁、
    更一卷第88頁、第93頁），被害人亦提及案發當天被告表示
    要同歸於盡，並看到被告拿報紙，而與被告拉扯，阻止被告
    點火，核與證人乙○○、黃嘉良前開證述，看見被告拋出著
    火之報紙相吻合。而被告亦曾供述：與被害人在房間門口外
    爭執，被害人拿打火機點火，但未點著，之後將打火機丟在
    地上未起火，因為是普通塑膠打火機，手放開火就滅了等語
    （偵卷第11頁、第163頁、上訴卷第62頁、本院更三審95年3
    月15日準備程序筆錄第4頁），核與前開被害人所述作勢以
    打火機要點火，並未點著，之後將打火機丟在地上未起火之
    情相合，益證被害人證述之情屬實。又辯護人疑被害人持打
    火機曾掉落地上，可能因此引發火災，惟據鑑定證人甲○○
    證稱：打火機掉在地上引起火花著火之可能性不高等語（本
    院更三審95年5月23日審判筆錄），況依被告上開供述打火
    機掉在地上並未起火，是本件並非被害人作勢點火後將打火
    機丟到地上引致火花所造成至明，附此敘明。
５、被告雖辯稱並未點火，係被害人點火，其加以阻止，案發後
    被害人曾寫信並至看守所會面，信中提到很多事不是其本意
    ，有些事是身不由己、有苦衷，被害人覺得很內疚，有些話
    其不方便講，是其讓被告變成全世界的罪人云云。惟查：
    (1) 被害人雖曾證稱案發前其曾對被告表示「你不敢點我來
    點」，但堅稱係因被告說要同歸於盡，其所說之氣話，其並
    未如此做，即將打火機丟掉，因為房子、衣服均係其所有，
    那些都是錢等語（原審卷第144頁、第148頁、更一卷第93頁
    ），案發地點雖係被告出面向案外人郭秀蘭承租，有房屋租
    賃契約書附卷可考（偵卷第84頁、第85頁），惟被害人已向
    房東郭秀蘭支付訂金10萬元，欲購買上址房地，有房屋買賣
    契約書及郵政劃撥儲金存款通知單在卷足憑（偵卷第86 頁
    、第87頁），被害人販售之衣物亦均滿置該處，有照片在卷
    可稽（偵卷第65頁至第73頁），顯見案發現場之財物均與被
    害人有密切利害關係，被害人並無任何動機放火，置自己全
    部事業財產於不顧，況被害人作勢以打火機要點火，並未點
    著，之後將打火機丟在地上未起火，業如前述，而觀案發當
    日係被告盛氣難抑，先尾追被害人騎乘機車上高速公路遭開
    罰單，嗣復購買汽油返回居處潑灑，揚言同歸於盡，業如前
    述，被告豈會如其所辯，理智地阻止被害人點火，其所稱情
    節不僅與前開證人所述不符，亦違常情，被告所言被害人點
    火，並無可取。(2)被告指被害人曾於寄給被告之信中表示
    有些事不是其本意，身不由己有苦衷，其太自私陷被告於不
    義，於台北看守所與被告談話表示「讓被告變成全世界罪人
    」，幫不了被告「很內疚」云云。然查，被害人於前開談話
    並未自白係其點火，而本院前審93年8月11日勘驗被告與被
    害人93年5月21日之接見談話紀錄，被害人亦稱「我當初如
    果不要跟你這樣子生氣，我覺得事情不會發生成這個樣子，
    我一直在反省我自己」等語，有勘驗筆錄可稽（上訴卷第
    133頁）；再者，在被告提出被害人信件及看守所會面談話
    辯解之前，被害人於原審法官在新光醫院就地訊問前即證稱
    ：其曾經恨被告對其造成之結果，但現在不會，因為當初如
    果其不跟被告一樣發脾氣，事情不致發生，其亦有錯，被告
    時常寫信到醫院，已接到10幾封，被告每封信都表示因他的
    無知造成其傷害而道歉等語（原審卷第147頁、第149頁、第
    150頁），顯見被害人於信件及與被告會談所言，均係對自
    己於案發時未理智處事而內疚反省。被告執此意指係被害人
    點火對其感到抱歉云云，並不可採。況本案係由被告點火引
    發火災，已如前述，縱使被害人於事後確曾寫信並至看守所
    與被告會面，亦僅足認被害人對於被告之犯行予以宥恕，惟
    仍不足為被告有利之證明，而無解於被告放火未遂、殺人未
    遂犯行之認定。
６、被告關於案發現場如何起火，或稱：其看到被害人拿打火機
    點燃，之後將打火機丟在地上，其加以阻止雙方起爭執，被
    害人又撿起打火機點火吸煙，並看見被害人有撕報紙之動作
    ，火舌即從地上竄起云云（偵卷第11頁、第12頁）；或稱：
    其有潑汽油，但未點火，與被害人口角爭執，突然轟一聲，
    「沒注意火警如何發生，未看清楚是誰點火」，有看到被害
    人手上有打火機云云（偵卷第13頁、第26頁背面、第27 頁
    、第94頁）；或稱：與被害人在房間門外爭執，被害人拿打
    火機點燃丟在地上未起火，其阻止被害人，被害人即說要幫
    其點火，叫別人走開，被害人此時即撕報，「不知有無點燃
    」，沒多久就燒起來云云（偵卷第163頁）；或稱：當時被
    害人站在靠房間門口，要做點火之動作，其準備拉他，第一
    次沒點著，「第二次被害人用報紙才點著火，被害人點著火
    後即往房間丟，火是被害人用打火機點的」，在被害人點火
    之過程中，其還與旁邊的人吵架，故沒辦法阻止被害人點火
    云云（原審卷第191頁背面、第192頁正、背面、第193頁）
    ；或稱：火不是其點的，是被害人拿打火機作點火之動作，
    但沒點燃，之後將打火機丟在地上未起火，因為是普通塑膠
    打火機，手放開火就滅了，「後來誰點燃其沒看到」云云（
    上訴卷第62頁）；或稱：其未點火，「不知火怎麼點著」云
    云（上訴卷第145頁）；或稱：被害人有拿打火機，「是被
    害人點火」云云（更二卷 (一)第184頁）。綜上，被告多次
    關於如起火，或稱不清楚係何人點火，或指陳歷歷係被害人
    點火，且忽爾不知何人點火，忽爾又稱係被害人點火，供述
    反覆歧異，而觀被害人、乙○○多次證述均同，被告所辯，
    實係卸責之詞，不足採信。又證人黃嘉良證稱：被告潑油之
    後，現場無人抽煙等語（原審卷第97頁、第98頁），案發現
    場應非煙蒂引燃火勢。被告雖另辯稱：現場未查獲有打火機
    云云，惟查，苟如被告所辯，係被害人持打火機點火，其尚
    阻止點火云云，則於被害人著火後，被告豈會棄而不顧，自
    行逃之夭夭，甚至越過站於樓梯口附近先行逃命之證人乙○○、黃嘉良，被告所辯實違常理；倘係被害人持打火機點火
    ，被害人於烈火焚身之際極度痛苦，衝入浴廁間沖水，不致
    仍藏放打火機，而據證人乙○○、黃嘉良所述，被告係將燃
    火之報紙拋出，並未看見被告同時拋出打火機，而被告係最
    先逃離現場，其可能隨手攜走作案之打火機，自不以未有扣
    案打火機，即謂非被告放火。
７、被害人因而受全身體表面積70％之2度至3度燒傷併吸入性嗆
    傷，其中40％為二度燒傷位於臉、前胸、腹、兩側上臂、兩
    側臀部及兩側大腿，30％為三度燒傷位於兩側小腿、兩側前
    臂及手部，下肢較嚴重，只有背部肩胛骨到臀部是唯一沒有
    燒傷的地方等情，業據證人即被害人主治醫師鄭舉緒於檢察
    官偵查時結證綦詳（偵卷第184頁），被害人於案發當日送
    入新光醫院加護病房急救，同時晚上8時30分發出病危通知
    ，經歷10餘次手術，始倖免於死亡，然因燒傷致有多處關節
    硬化及疤痕攣縮現象，持續住院復健治療，亦有新光醫院病
    危通知書、該院診斷證明書及該醫院93年7月19日（93）新
    醫醫字第909號函附被害人病歷資料影本附卷可稽（偵卷第
    46 頁、第177頁，上訴卷第86頁至第110頁）。
８、台北縣政府消防局92年11月4日北消調字第0920038001號函
    檢送火災原因調查報告書雖記載，依現場調查結果，本案火
    場係以地下室北側中間房間內靠北側約中間處所至南側床舖
    旁成一圓弧狀受燒情形較為嚴重，依據現場燃燒後碳化情形
    及火流延燒路徑研判，顯示火流係以該處所為起點向四週延
    燒，故本案起火處所係位於新店市○○路81巷6號地下室北
    側中間房間內靠北側約中間處所至南側床舖旁成一圓弧狀附
    近處所。惟證人即鑑定人甲○○證稱：現場地下室靠北側房
    間火燒得最嚴重，當時有採樣化驗，化驗結果發現有石油系
    的東西，燃燒呈圓弧狀，研判是有潑灑的情形，才會燒成這
    個形狀，現場起火點是以燃燒最嚴重及火延燒之路徑判斷，
    但要看位置、距離，如果距離很接近，即無法去研判是否點
    在汽油上，如果有一段距離可以由燃燒的痕跡去判斷起火點
    ，本案房間裡面汽油量比較多，而汽油是全部一起燃燒起來
    ，不像木材會慢慢延燒，汽油量多的地方會燃燒的比較嚴重
    ，點燃的地方也許汽油量比較少，但一起燃燒的時候，量多
    的地方會燃燒比較嚴重，量少的地方會燃燒比較輕微，我們
    看起火點時會抓量比較多的地方，證人所說丟報紙的地方與
    其等所見嚴重燃燒圓弧狀的位置很近，可能是在丟擲點火的
    報紙後引起潑灑處的汽油燃燒等語（原審卷第181頁至第185
    頁、更一卷第89頁至第91頁），而據證人黃嘉良證稱：被告
    係先從火災調查報告所示「火」字之房間潑汽油，再至房間
    外潑汽油等語（原審卷第90頁），而被害人係與被告在該標
    示「火」字之房間門口吵架，被告將著火之報紙拋出起火，
    業經人證人被害人丁○○、乙○○、黃嘉良證述如前，而被
    害人丁○○因而受全身體表面積70％之2度至3度燒傷，其中
    40％為二度燒傷位於臉、前胸、腹、兩側上臂、兩側臀部及
    兩側大腿，30％為3度燒傷位於兩側小腿、兩側前臂及手部
    ，下肢較嚴重，只有背部肩胛骨到臀部是唯一沒有燒傷的地
    方等情，業如前述，則由被害人所受較嚴重之3度燒傷係位
    於小腿、前臂及手部，背部則未燒傷之情節以觀，火勢應係
    從被害人前方並由下而上襲擊被害人，否則被害人不致於背
    部未燒傷且下肢燒傷較嚴重，足徵被告丟擲點燃報紙放火之
    位置係在地下室北側中間房間門外，堪以認定。
９、案發地點係通風不良之地下室，並經被害人在該處堆置大量
    易燃之衣物，復經被告在地下室潑灑汽油，則被告點燃報紙
    丟出，汽油瞬間燃燒，可能致被害人烈火焚身，或因通風不
    良濃煙密佈呼吸困難，因而致死，此乃一般人得以預見之結
    果，被告亦坦承知悉案發之地下室放置易燃品，通風逃生不
    易（上訴卷第146頁），被告雖與被害人係同居男女朋友，
    惟被告於地下室潑灑汽油揚言與被害人同歸於盡後，仍不顧
    被害人阻止，將報紙點燃往被害人處丟出放火，被告顯非僅
    係恐嚇被告，對於被害人可能因而發生死亡之結果，顯不違
    反其本意，是被告有不確定之殺人故意，至為灼然。
10、被告放火結果，火勢造成上址地下室北側中央房間、客廳即
    地下室中央受燒嚴重、西側房間入門附近、東側中央房間入
    門附近受燒較嚴重、西北側房間入門處所輕微受燒、1樓東
    北側房間受熱部分衣物表面熔化，其餘處所則受煙燻等結果
    ，有台北縣政府消防局火災原因調查報告書可稽（偵查卷第
    51頁），其所放之火，獨立燃燒力尚未使房屋焚燬而失其效
    用，是其放火犯行尚屬未遂。
11、被告於潑灑汽油後，被害人叫當時在地下室內之乙○○、黃
    嘉良、黃文政、孫婉茹速離去，證人乙○○、黃嘉良即退至
    通往1樓之樓梯口處附近，黃文政、孫婉茹則前往浴廁間，業
    經被害人證述明確，前已詳述，及證人孫婉茹證述扶黃文政
    至浴廁間洗澡等語（原審卷第186頁），而證人乙○○、黃
    嘉良所站立之樓梯口處，逃生甚易；證人黃文政、孫婉茹所
    處之浴廁間，與被告、被害人2人爭執之有「火」字之房間
    門口處之客廳，相隔一道牆，有火災現場平面圖可稽（偵卷
    第55頁），並非被告現場所能目擊知悉，而被告當天係與被
    害人激烈爭執，與乙○○等人並無何仇恨，自無致乙○○、
    黃嘉良、黃文政、孫婉茹於死之故意，是被告放火，尚難認
    同有殺乙○○、黃嘉良、黃文政、孫婉茹之不確定故意，併
    此敘明。
12、綜上，事證明確，被告犯行洵堪認定，應依法論科。
三、核被告所為，係犯刑法第271條第2項、第1項之殺人未遂罪
    、第173條第3項、第1項之放火現供人使用之住宅未遂罪。
    又按放火燒燬現供人使用之住宅罪，係指供人居住房屋之整
    體而言，應包括牆垣及該住宅內所有設備、傢俱、日常生活
    上之一切用品，故1個放火行為，若同時燒燬住宅與該住宅
    內所有其他物品，無論其他物品為他人或自己所有，與同時
    燒燬數犯罪客體者之情形不同，均不另成立刑法第175條第1
    項、第2項之罪，有最高法院79年台上字第1471號判例可參
    ，是被告放火雖有焚燬被害人放置屋內之衣物等物件，不另
    成立刑法第175條第1項、第2項之罪。被告以一放火行為同
    時觸犯上開2罪名，為想像競合犯，應從較重之殺人未遂罪
    處斷。又被告有事實欄所載之犯罪科刑執行情形，有本院被
    告全國前案紀錄表在卷可稽，其於有期徒刑執行完畢後，5
    年內再犯本件有期徒刑以上之刑之罪，為累犯，為累犯，依
    法就法定刑中之有期徒刑部分加重其刑（死刑、無期徒刑部
    分不得加重）。被告雖著手以放火行為殺人，然未生死亡之
    結果，依刑法第26條前段之規定減輕其刑。
四、原審以被告丙○○所犯事證明確，予以論罪科刑，固非無見
    。惟查：原判決認定本案被告放火之起火點，應係在地下室
    北側中間房間門外，惟其理由援引台北縣政府消防局火災原
    因調查報告書所載之起火處所係於該地下室北側中間房間內
    靠北側約中間處所至南側床舖旁成一圓弧狀附近處所，其認
    定之事實與證據資料不符，然卻未予以說明，即有未洽。被
    告上訴，仍執前詞否認放火及殺人未遂犯行，指摘原判決量
    刑過重，檢察官基於公安、被告犯罪情重，原審量刑過輕為
    由提起上訴，固均無理由，惟原判決既有上開可議之處，自
    應由本院予以撤銷改判。爰審酌被告與被害人為同居之男女
    朋友，關係本極親密，因一時爭吵，即購買汽油縱火，無視
    於被害人之生命、財產安全，上址房屋為5樓公寓之1樓及地
    下室，鄰近房屋非少，有台北縣政府消防局火災原因調查報
    告書附卷可稽，被告在上址放火，若非時值白日，消防人員
    及時搶救，恐釀成更嚴重之後果，惟仍造成被害人全身體表
    面積70％之2度至3度燒傷併吸入性嗆傷，經歷10餘次手術，
    始倖免於死亡，然因燒傷致有多處關節硬化及疤痕攣縮現象
    ，住院達半年以上，無法自由行動，經原審受命法官至新光
    醫院訊問被害人時，被害人全身多處包著紗布，四肢僵直，
    無法提筆寫字，在訊問筆錄及證人結文上，僅能以捺指印代
    替，而被害人為58年次，案發當時年僅34歲，遭此巨變，其
    生理、心理均受到莫大衝擊與創傷，且依卷附病歷記載已有
    自暴自棄的情形出現，另被害人因大面積燒傷，目前仍復健
    治療，有財團法人陽光社會福利基金會93年7月8日（93）陽
    社字第930154號函附被害人復健過程紀綠表、個案服務摘要
    表附卷可稽（上訴卷第70頁至第78頁），內載被害人持續密
    集復健需求至少半年以上，亦見被害人遭受鉅大之傷痛。而
    被告自警詢時起即推稱不知何人點火，或誣指被害人點火，
    對於證人乙○○對其不利證詞，則揚言對證人乙○○告訴偽
    證罪（本院更三審95年5月23日審判筆錄），毫無悔意及反
    省能力，除簽帳支付醫藥費外，亦未補償被害人之損害等一
    切情狀，量處有期徒刑13年，以資懲儆。
五、被告放火所用之打火機並未扣案，既非違禁物，被告復否認
    為其所有，爰不宣告沒收，併此敘明。
據上論斷，應依刑事訴訟法第369條第1項前段、第364條、第299
條第1項前段、刑法第271條第2項、第1項、第173條第3項、第1
項、第55條、第47條、第26條前段，判決如主文。
本案經檢察官柯麗鈴到庭執行職務。
中    華    民    國    95    年    6     月     6     日
                  刑事第十三庭  審判長法  官  曾德水
                                      法  官  范清銘
                                      法  官  杜惠錦
以上正本證明與原本無異。
如不服本判決，應於收受送達後十日內向本院提出上訴書狀，其
未敘述上訴之理由者並得於提起上訴後十日內向本院補提理由書
（均須按他造當事人之人數附繕本）。
                                      書記官  楊秋鈴
中    華    民    國    95    年    6     月    6     日
附錄：本案論罪科刑法條全文
刑法第271條第2項、第1項
(普通殺人罪)
殺人者，處死刑、無期徒刑或 10 年以上有期徒刑。
前項之未遂犯罰之。
預備犯第 1 項之罪者，處 2 年以下有期徒刑。
刑法第173條第3項、第1項
(放火或失火燒燬現住建築物及交通工具罪)
放火燒燬現供人使用之住宅或現有人所在之建築物、礦坑、火車
、電車或其他供水、陸、空公眾運輸之舟、車、航空機者，處無
期徒刑或7年以上有期徒刑。
第 1 項之未遂犯罰之。


司法院資訊處製作；財團法人民間司法改革基金會備份。
